臺灣高等法院臺中分院民事裁定
111年度國抗字第2號
抗  告  人  林秀英  
            李州勳  
            李晉仲  
            李文心  



相  對  人  行政院農業委員會林務局南投林區管理處

法定代理人  李政賢  


上列當事人間請求損害賠償事件，抗告人對於中華民國111年3月
3日臺灣南投地方法院110年度訴字第167號裁定提起抗告，本院
裁定如下：
    主  文
原裁定廢棄，發回臺灣南投地方法院。
    理  由
一、抗告意旨略以：抗告人為甲○○之繼承人，因相對人於民國10
    6年1月3、4日違法將甲○○種植之農作物剷除，甲○○生前已以
    書面向相對人請求損害賠償，惟相對人不開始協議，故伊提
    起本件訴訟合於國家賠償法（下稱國賠法）第10條書面先行
    協議程序之要件。且伊前經陳情、訴願、行政訴訟、向相對
    人提書面賠償、對相對人之公務員乙○○提起毀損罪之告訴，
    一路救濟至今，兩造並無達成損害賠償協議之可能，相對人
    所為，可認隱含拒絕賠償之意。又原法院倘認伊未踐行協議
    先行程序，起訴要件不備，亦應先通知伊補正。原裁定逕以
    伊不合於訴訟要件為由，駁回伊之起訴，有所違誤，爰提起
    抗告，聲明求為廢棄原裁定等語。
二、按依本法請求損害賠償時，應先以書面向賠償義務機關請求
    之；賠償義務機關拒絕賠償，或自提出請求之日起逾30日不
    開始協議，或自開始協議之日起逾60日協議不成立時，請求
    權人得提起損害賠償之訴，國賠法第10條第1項、第11條第1
    項前段分別定有明文。又國賠法並未限定「請求程序」之類
    型，解釋上，請求權人親自向賠償義務機關提出請求，或是
    藉由其他制度向賠償義務機關請求賠償，經拒絕賠償時，均
    可認請求人之請求已踐行國賠法第10條第1項、第11條第1項
    前段所規定之先行程序。又原告提起國家賠償之訴，應先踐
    行上開協議前置程序，此為起訴應備之要件，其目的在於給
    予行政機關對其所為是否違法有自省機會，減少訟源，促使
    請求權人與國家賠償義務機關在起訴以前進行協商，以減少
    雙方訴訟之成本。另人民請求國家賠償，固應先以書面向賠
    償義務機關請求之，惟書面不以使用「請求書」名稱為必要
    ，並應於起訴時提出該機關逾期不協議、協議不成立或拒絕
    賠償之證明文件，此為訴權存在必備之要件，屬法院應依職
    權調查之事項（最高法院91年度台抗字第668號民事裁定意
    旨參照）。
三、經查：
㈠、抗告人向原法院依據國賠法第2條第2項、民法第192條、第19
    5條、第196條等規定起訴請求相對人賠償，原法院以抗告人
    所舉之陳情書及補充訴願狀之記載不符合國賠法施行細則第
    17條規定，亦未依同法施行細則第37條規定提出相對人拒絕
    賠償或兩造間協議不成立之證明書，或提出其他已申請協議
    或已請求發給證明書之證明文件，乃未踐行國家賠償法第10
    條規定之法定前置程序，起訴不備要件為由，依據民事訴訟
    法第249條第1項第6款，於111年3月3日以原裁定駁回抗告人
    之起訴及假執行之聲請，業經本院調取原審卷宗核閱無訛。
㈡、抗告人主張相對人於106年1月3、4日毀砍甲○○農作物後，甲○
    ○即於同年月6日以訴願狀向相對人請求賠償；復於同年月20
    、23日分別以再補充訴願狀、陳情書向相對人為請求，已合
    於國賠法第10條書面先行協議程序之要件等語（見原審卷㈠
    第326、500頁）。查，觀之卷附甲○○於106年1月6日訴願狀
    ，其內容首揭載明：不服相對人於106年1月3日毀砍其農作
    物，請求「立即停止不法損害行為及依法賠償訴願人所有農
    作物損失」等語（見原審卷㈠第179頁），事實理由欄中主要
    在指摘相對人無視兩造土地鑑界爭議尚在行政訴訟爭訟中，
    即違法砍除其農作物，其依民法第184條侵權行為規定、森
    林法第31條補償金規定請求損害賠償等語（見原審卷㈠第179
    至180頁），抗告人並已收受該訴願狀，此有回執附卷可稽
    （見原審卷㈡第11至12頁）；另甲○○於同年月20日、22日分
    別提出之再補充訴願狀，載明相對人毀砍其地上農作物，造
    成其財產、精神損害，自得依法提起訴願程序，以排除相對
    人違法行為，及請求執行回復原狀排除請求權等語（見原審
    卷㈠第441至453頁）。則甲○○雖係提起訴願程序，然依上開
    書面之內容，確有指摘相對人於106年1月3、4日違法剷除其
    農作物而請求損害賠償之意。
㈢、再參以相對人於106年3月13日以○○字第1060700995號訴願決
    定書，以甲○○之訴願不合程式，決定訴願不受理，並於決定
    書中記載：甲○○主張相對人收回而逕行移除地上物時，侵害
    甲○○權益，核屬私權範疇，所生爭執應循民事訴訟程序救濟
    ，認此部分之訴願不合法而不應受理（上開決定書係自相對
    人網站下載，見本院卷第47至48頁），足見相對人已受甲○○
    上開書面方式請求賠償之通知，然除決定訴願不受理外，就
    甲○○所為損害賠償之請求，則未予處理。
㈣、國賠法並未限定請求程序之類型，亦不以使用「請求書」之
    名稱為必要，則甲○○既於上開訴願狀、再補充訴願狀之書面
    表明請求相對人賠償之意，則抗告人主張其於提起本件國家
    賠償訴訟前，其被繼承人甲○○已以書面向相對人請求賠償，
    堪屬採信。相對人於甲○○以書面請求賠償而未開始協議，距
    今已逾30日以上，應已符合國賠法第10條第1項自提出請求
    之日起逾30日不開始協議之情形。
㈤、按原告之訴，有下列各款情形之一者，法院應以裁定駁回之
    。但其情形可以補正者，審判長應定期間先命補正：六、起
    訴不合程式或不備其他要件。民事訴訟法第249條第1項第6
    款定有明文。復依國賠法施行細則第17條規定：「（第1項
    ）損害賠償之請求，應以書面載明左列各款事項，由請求權
    人或代理人簽名或蓋章，提出於賠償義務機關。一、請求權
    人之姓名、性別、出生年月日、出生地、身分證統一編號、
    職業、住所或居所。請求權人為法人或其他團體者，其名稱
    、主事務所或主營業所及代表人之姓名、性別、住所或居所
    。二、有代理人者，其姓名、性別、出生年月日、出生地、
    身分證統一編號、職業、住所或居所。三、請求賠償之事實
    、理由及證據。四、請求損害賠償之金額或回復原狀之內容
    。五、賠償義務機關。六、年、月、日。（第2項）損害賠
    償之請求，不合前項所定程式者，賠償義務機關應即通知請
    求權人或其代理人於相當期間內補正」。而查，甲○○於上開
    訴願、再補充訴願狀中雖僅記載請求相對人賠償其財產及精
    神損害等語，而未記載請求金額或回復原狀之內容，惟依同
    條第2項規定，賠償義務機關即相對人如認不合第1項所定程
    式者，應即通知請求權人或其代理人於相當期間內補正，而
    原審未查明相對人是否定相當期間通知甲○○補正上開應記載
    事項。另國賠法施行細則第37條規定：「請求權人因賠償義
    務機關拒絕賠償，或協議不成立而起訴者，應於起訴時提出
    拒絕賠償或協議不成立之證明書。請求權人因賠償義務機關
    逾期不開始協議或拒不發給前項證明書而起訴者，應於起訴
    時提出已申請協議或已請求發給證明書之證明文件」，抗告
    人於起訴時雖未提出國賠法施行細則第37條所定之證明文件
    ，然此亦非不能補正之事項，惟未見原審定期命抗告人補正
    。則原審逕以甲○○於上開書面所載內容不符國賠法施行細則
    第17條第1項之規定，及抗告人於起訴時未依國賠法施行細
    則第37條規定提出相關證明文件，即認抗告人之起訴不合法
    ，即有速斷。
四、綜上所述，原審以抗告人未踐行國賠法第10條規定之法定前
    置程序，起訴不備要件，逕以裁定駁回抗告人之訴及假執行
    之聲請，容有未洽。抗告意旨指摘原裁定不當，聲明廢棄，
    為有理由，應由本院將原裁定廢棄，發回原法院另為適當之
    處理。
五、據上論結，本件抗告為有理由，爰裁定如主文。
中　　華　　民　　國　　111 　年　　5 　　月　　27　　日
　　　　　　　民事第五庭　　審判長法　官　游文科
　　　　　　　　　　　　　　　　　法　官　楊珮瑛
　　　　　　　　　　　　　　　　　法　官　李慧瑜
正本係照原本作成。
相對人得再抗告。
再為抗告僅得以其適用法規顯有錯誤為理由。
如提起再抗告，應於裁定送達後10日內向本院提出再抗告理由狀
（須按他造人數附具繕本），並繳納抗告裁判費新臺幣1,000元
整，同時委任律師或具有律師資格之關係人為代理人。因疫情而
遲誤不變期間，得向法院聲請回復原狀。
　　　　　　　　　　　　　　　　　書記官　林賢慧

中　　華　　民　　國　　111 　年　　5 　　月　　27　　日